臺灣宜蘭地方法院民事裁定　
111年度法更字第1號
聲  請  人  吳進生  
上列聲請人聲請選任財團法人楊乾鐘美學文化藝術基金會臨時董
事事件，不服本院民國110年5月14日第一審裁定（110年度法字
第3號）及民國110年12月13日第二審裁定（110年度抗字第18號
），提起再抗告，經臺灣高等法院以111年度非抗字第9號裁定撤
銷發回，本院更為裁定如下：
    主  文
聲請駁回。
聲請程序費用由聲請人負擔。
    理  由
一、按法院管轄之非訟事件，除法律另有規定外，適用本法之規
    定；非訟事件之裁判，除法律另有規定外，由獨任法官以裁
    定行之，非訟事件法第1條及第36條第1項之分別定有明文。
    本件聲請人係依財團法人法第47條第2項之規定，聲請法院
    為財團法人楊乾鐘美學文化藝術基金會（下稱楊乾鐘基金會
    ）選任臨時董事，核屬非訟事件，參諸前揭說明，本件非訟
    事件得由獨任法官行之，合先敘明。
二、聲請意旨略以：聲請人為楊乾鐘基金會之捐助人及董事長，
    因楊乾鐘基金會董事紀秀英等人消極不行使職權，甚而無正
    當理由杯葛，致對聲請人造成困擾，有重組董事會之必要，
    為此，依非訟事件法第64條第1項及財團法人法第47條第2項
    請求選任臨時董事。並聲明：選任吳進生、魏宜徵、藍榮賢
    、陳忠茂、林光義、林芳瑜、蔡淯鈴、莊凱如、鄭正雄、顏
    慶章、方儉、陳雪源、洪英花、葉賽鶯、阮登發等人為臨時
    董事，並指定吳進生為臨時董事長。
三、按民間捐助之財團法人董事會不為或不能行使職權時，主管
    機關得命其限期改善，並為其他必要之處置。民間捐助之財
    團法人董事會不為或不能行使職權，致財團法人有受損害之
    虞時，法院因主管機關、檢察官或利害關係人之聲請，得選
    任1人以上之臨時董事，並指定其中1人為臨時董事長，代行
    董事會及董事長之職權。但不得為不利於財團法人之行為，
    財團法人法第47條第1、2項定有明文。又按本條之立法理由
    為，民間捐助之財團法人董事會不為或不能行使職權時，主
    管機關得命其限期改善，並為其他必要之處置，俾其業務得
    以正常運作，爰為第1項規定。至所稱董事會「不為行使職
    權」，指消極地不行使職權而言；所稱董事會「不能行使職
    權」，例如因董事死亡、辭職或當然解任，致董事會無法召
    開行使職權，或董事全體或大部分均遭法院假處分不能行使
    職權等情形。又第1項之「必要之處置」，係指主管機關為
    維護公益，使法人業務維持運作，不致因董事會不為或不能
    行使職權而受影響，所為各種處置。例如財團法人董事因故
    全部不能行使職權之情形，於未依法產生新任董事或依第2
    項規定選任臨時董事前，主管機關得派員暫行管理，或為其
    他適當之處置。民間捐助之財團法人董事會不為或不能行使
    職權，致財團法人有受損害之虞時，宜有處理機制，爰於第
    2項規定法院因主管機關、檢察官或利害關係人之聲請，得
    選任一人以上之臨時董事，並指定其中1人為臨時董事長，
    代行董事會及董事長之職權。本項選任臨時董事及指定臨時
    董事長之規定，與非訟事件法第64條有關臨時董事選任程序
    之規定不同，本項為非訟事件法第64條之特別規定，自應優
    先適用。
四、經查，聲請人以楊乾鐘基金會第2屆董事會由15人組成，嗣4
    名董事辭職、1名董事死亡，復於民國109年9月14日召開第2
    屆第5次董事會，其中應出席董事10人、出席董事9人、委託
    代理出席1人等情，業據其提出會議紀錄在卷可稽（110年度
    法字第3號卷第61頁），足見楊乾鐘基金會現有董事10名，
    缺額共5名。又依楊乾鐘基金會捐助章程第6、7、9條規定，
    董事會由董事7人至21人組成，董事在任期中因故出缺，董
    事會得另行選聘適當人員補足原任期。董事會每年至少開會
    二次，會議由董事長召集並任主席，須有過半數董出席始得
    開會。對於議案之表決，以出席董事過半數同意行之。但關
    於章程變更、不動產之處分或設定負擔、董事長及董事之選
    聘及解聘及法人擬解散之決議等重要事項之決議，應有3分
    之2以上董事之出席，以董事總額過半數之同意，有法人捐
    助章程可參（110年度法字第3號卷第31至33頁）。則楊乾鐘
    基金會之現有董事人數，就召開會議、表決議案及重要事項
    之決議，均達章程所定人數。且該基金會最近一次即109年9
    月14日之會議，亦係現任董事全體（含委託代理）出席，顯
    見並無董事會不能行使職權之情形。復且，財團法人雖具公
    益之色彩，然其本質仍為私法人，除非具必要性並有相當之
    理由，司法之公權力機關實不應輕易介入以斷然強制決定私
    法人之運作方式。本件楊乾鐘基金會之捐助章程既已明定其
    董事會之職權及其召集、議決之方式，則楊乾鐘基金會之董
    事自均應受該章程之拘束，按捐助章程之規定行使職權及召
    集董事會，尚難以有部分董事藉故、因故拒絕出席，或出席
    董事持不同意見，即恣意聲請法院逕依聲請人之意指定特定
    人擔任董事，否則即與捐助章程規定藉由合議之多數決以決
    定楊乾鐘基金會會務之進行之規範意旨有違，亦任意剝奪章
    程所賦予其餘董事參與會務討論、謀求共識議決之權利。從
    而，依財團法人法第47條第2項之規定，係以「董事會」不
    能行使職權時，始得由法院依聲請為法人選任臨時董事。本
    件既無董事會不能行使職權之情形，聲請人據此聲請，即有
    未合。
五、至聲請人主張董事紀秀英等多人簽署要求結束楊乾鐘基金會
    、擔任董事者拒不蓋章以致被法院駁回法人變更組織登記、
    由宜蘭縣政府召開會務協調會亦無法解決、杯葛故意不出席
    、對於議案，董事紀秀英等多人無理由之反對，而有惡意不
    為行使職權或怠於行使職權之行為，固據提出連署書、協調
    會會議紀錄、董事會議紀錄（110年度法字第3號卷第45頁、
    第51至55頁、第59至65頁）為證。然上開情節，經核均屬該
    董事會之董事間就處理事務有不同意見，而非屬「董事會」
    不為行使職權之情形，就該不同意見，自應透過章程所規定
    之會議方式形成決議，尚難謂董事間有不同意見即為不行使
    職權或怠於行使職權。聲請人主張部分董事不能或怠於行使
    職權即有財團法人法第47條第2項之適用，並無可採。
六、綜上所述，聲請人依財團法人法第47條第2項聲請選任臨時
    董事，於法未合，不應准許，應予駁回，爰裁定如主文。聲
    請人其餘陳述及所提證據，經核均與裁定結果不生影響，爰
    不一一論列，併此敘明。
中　　華　　民　　國　　111 　年　　7 　　月　　6 　　日
                  民事庭法  官  黃淑芳
以上正本係照原本作成。
如不服本裁定應於送達後10日內向本院提出抗告狀，並繳納抗告
費新臺幣1,000元。
中　　華　　民　　國　　111 　年　　7 　　月　　6 　　日
                        書記官　廖文瑜